臺灣士林地方法院民事判決　　　　　　　94年度重訴字第78號
原　　　告　乙○○
訴訟代理人　蘇信誠律師
被　　　告　丙○○
訴訟代理人　林永勝律師
上列當事人間確認抵押債權不存在等事件，本院於民國95年12月
22日言詞辯論終結，判決如下：
    主  文
原告之訴駁回。
訴訟費用由原告負擔。
    事  實  及  理  由
壹、程序部分：
一、按確認之訴非原告有即受確認判決之法律上利益者，不得提
    起，民事訴訟法第247 條第1 項前段定有明文。而所謂即受
    確認判決之法律上利益，係指法律關係之存否不明確，原告
    主觀上認其在法律上之地位有不安之狀態存在，且此種不安
    之狀態，能以確認判決將之除去者而言（最高法院52年度台
    上字第1237、1240號判例參照）。本件原告主張其所有土地
    上為被告所設定之抵押權及所擔保之債權不存在，已為被告
    所否認，是兩造就該抵押權及抵押債權是否存在確有爭執，
    並致原告在法律上之地位有不安之狀態存在，且此種不安之
    狀態，既能以確認判決將之除去，而排除被告對原告主張基
    於該抵押權及抵押債權之法律上利益。揆諸前揭規定及說明
    ，應認原告訴請確認兩造間上開抵押權及抵押債權不存在，
    有即受確認判決之法律上利益，合先敘明。
二、按訴狀送達後，原告不得將原訴變更或追加他訴，但請求之
    基礎事實同一，或不甚礙被告之防禦及訴訟之終結者，不在
    此限，民事訴訟法第255 條第1 項第2 款、第7 款定有明文
    。查原告於起訴時，其聲明第一項係請求確認原告與被告甲○○間原告所有坐落於台北縣汐止市○○段社后下小段4-6
    號土地全部之抵押權及抵押債權不存在。嗣於訴訟進行中，
    除撤回對被告甲○○之訴外，並變更上開聲明為：請求確認
    原告與被告丙○○就原告所有上開土地全部抵押權及抵押債
    權不存在（見本院95年12月22日言詞辯論筆錄）。核其訴之
    變更追加前後所主張者，均為原告與訴外人甲○○間就系爭
    土地前所設定抵押權及所擔保之抵押債權均不存在之同一基
    礎事實；且此變更追加亦不甚礙於被告之防禦及訴訟之終結
    。揆之首揭規定，自應准許。
貳、實體部分：
一、原告起訴主張：原告頃接獲鈞院93年度拍字第1070號裁定，
    就原告所有坐落台北縣汐止市○○段社后下小段4-6 地號土
    地全部（以下簡稱：系爭土地）准予拍賣，深感錯愕。緣系
    爭土地原為原告之父鄭被其所有，並於民國70年間將系爭土
    地連同同段4-4 、5 地號土地共計417 坪出售予訴外人甲○○（原列為被告，嗣撤回其訴）；然因上開土地為農牧用地
    ，無法辦理移轉登記，故仍登記訴外人鄭被其為所有權人。
    嗣原告因受贈取得系爭土地，甲○○即千方百計意圖攫取系
    爭土地及同段4-4 、5 地號土地之全部；除於81年間對原告
    提出背信罪自訴案件等訴訟均遭無罪判決或無理由駁回外，
    甲○○復不顧兩造於81年11月25日簽訂之協議書，於91年間
    教唆討債公司人員以強暴手段取得原告之印章、戶口名簿影
    本及系爭土地所有權狀、印鑑證明等物，自行以偽造之文件
    就系爭土地之全部設定擔保根本不存在之新台幣（下同）30
    00萬元債務之抵押權，並於92年9 月16日與被告勾串，由被
    告受讓所謂抵押權，再向鈞院聲請拍賣抵押物，以遂行侵奪
    系爭土地全部之目的。然原告與被告間並無債權債務關係存
    在，是以上開抵押權已無所附麗。原告並未自己或授權辦理
    設定系爭抵押權，是該抵押權登記與訴外人甲○○，以及甲○○與被告間就系爭抵押權之移轉登記均屬無效。原告復已
    於91年5 月24日委託律師函知甲○○就上開教唆搶奪原告印
    章證件以偽造文書之犯行出面協商解決，惟未獲置理。原告
    除將提起刑事告訴外，因按所有權人對於無權占有或侵奪其
    所有物者，得請求返還之；對於妨害其所有權者，得請求除
    去之；有妨害其所有權之虞者，得請求防止之，民法第767
    條定有明文；今原告就系爭土地之所有權既遭受侵害，自得
    依上開規定請求排除。再查，原告雖曾與訴外人甲○○簽訂
    協議書，然僅在確認甲○○對系爭土地有417 坪之權利存在
    ；原告從未就系爭土地與訴外人聯邦建設企業股份有限公司
    （以下簡稱：聯邦建設公司）簽訂土地使用合約書，亦未收
    受任何權利金；是被告抗辯：原告係以與聯邦建設公司所簽
    訂土地使用合約書中約定權利金1500萬元作為系爭土地所擔
    保之抵押債權云云，與事實不符。況甲○○向原告之父鄭被
    其所購買之土地，僅占系爭土地及同段4-4 、5 地號土地極
    小部分之417 坪，實無權主張可取得全部1500萬元之權利金
    。再者，包括系爭土地在內所有由鄭被其出售予甲○○之土
    地乃山坡地，其市價尚不足750 萬元，則原告豈有同意設定
    達3000萬元之抵押債權之可能。以上均顯示被告所主張擔保
    之債權根本不存在。至於由世聯國際不動產估價師事務所所
    提出鑑價報告雖認定系爭土地之市價達4000餘萬元，然因該
    鑑價報告已忽略系爭土地所在地區為水患頻仍區域、且為山
    坡地保育區之事實，所為鑑定結果，顯有高估之嫌。又於另
    案刑事偵查案件之筆錄中，固有原告同意設定系爭抵押權之
    記載，然係出於誤載，此仍因原告所受教育程度不高，且其
    時正為白內障眼疾所苦，無法閱讀並及時更正筆錄內容所致
    ；是該等筆錄內容自未能作為系爭抵押權合法設定之依據。
    另按，債權之讓與，非經讓與人或受讓人通知債務人，對於
    債務人不生效力；抵押權不得由債權分離而為讓與，或為其
    他債權之擔保，民法第297 條第1 項、第870 條定有明文。
    是縱認訴外人甲○○與原告間確有債務存在，然因被告所受
    債權讓與並未通知債務人之原告，所為讓與對原告應不生效
    力；而基於抵押權與債權不可分割性，系爭抵押權亦不發生
    移轉之效力；且此並不因該債權讓與之通知於起訴後補正而
    生效。則被告應未合法取得系爭抵押權甚明。從而，原告自
    得依民法第767 條之規定提起本訴云云；並聲明：（一）請
    求確認原告與被告間就原告所有系爭土地全部之抵押權及抵
    押債權不存在。（二）被告應塗銷設定於原告所有系爭土地
    全部之抵押權。
二、被告則以：緣訴外人甲○○與原告之父鄭被其於70年1 月19
    日簽訂土地買賣契約，由鄭被其將系爭土地連同同段4-4 、
    5 地號土地出售予甲○○，甲○○並已依約交付全部買賣價
    金。然因系爭土地當時因政府法令之限制，無法辦理所有權
    移轉，故暫時信託於鄭被其名下，鄭被其並出具土地同意書
    予甲○○，同意由甲○○永久使用。是系爭土地實質應為甲○○所有。嗣於71年8 月間，鄭被其違反上開信託意旨，未
    經甲○○之同意，私自將所出售之上開土地分別移轉登記予
    原告及訴外人鄭煌，嗣更由原告與鄭煌將之提供予訴外
    人聯邦建設公司通行使用，並收取權利金1500萬，此不僅違
    背信託意旨，並損害甲○○之權益。甲○○於知悉後即向鈞
    院提出刑事背信自訴，惟因雙方已達成協議，甲○○並與原
    告及其兄弟5 人於同年11月25日簽訂協議書，而未再追究原
    告等人之刑責，原告因而獲判無罪。後因上開協議簽訂後已
    逾10年，原告仍遲未履行將系爭土地過戶之義務，已造成甲○○之損害，經協商認定損害金額為3000萬元，甲○○且與
    原告協議原告應於93年3 月20日前將系爭土地出售，將3000
    萬元給付甲○○，如原告無法履行，即將系爭土地拍賣；是
    系爭抵押權所擔保者，即為該3000萬元債權，該金額並無精
    確之計算基準，乃協商後之結果，係針對系爭土地買賣契約
    無法履行所協商出來之代價，即為給付物之代替；並無原告
    所謂偽造及強暴脅迫手段虛偽設定之情事。且系爭抵押權乃
    一般抵押權，依所為設定即可認定確實有3000萬元之抵押債
    權存在；如原告為相反之主張，乃變態事實，應由原告負舉
    證責任。再者，縱認與舉證責任在被告，然衡諸甲○○於71
    年間即付款買賣，則考量時間因素，所約定3000萬之債權亦
    非不合理。且原告之兄弟鄭生、鄭國周、鄭國良及鄭國棟
    亦曾就原告設定系爭抵押權予甲○○乙事，於92年間向原告
    提出刑事背信之告訴，原告於受訊時陳述設定系爭抵押權係
    為履行甲○○與原告之父鄭被其之買賣契約，全未提及系爭
    抵押權及所擔保之3000萬元抵押債權係虛偽或因甲○○之強
    暴手段所設定；均足證明系爭3000萬元之抵押債權確實存在
    ，原告之主張確屬無稽。爾後，因被告有提供金錢予甲○○
    ，乃由甲○○將系爭抵押債權及抵押權一併轉讓予被告，並
    已於聲請拍賣抵押物通知原告。從而，原告請求確認其與被
    告間就系爭土地全部之抵押權及抵押債權不存在，並請求被
    告應將系爭抵押權登記塗銷，自屬無據等語，資為抗辯；並
    聲明：原告之訴駁回。
三、經查，原告所有系爭土地經於91年5 月間設定權利價值3000
    萬元之一般抵押權，權利人為甲○○，債務人為原告，登記
    清償日期為93年3 月20日，權利存續期間自91年5 月21日至
    96年5 月20日；嗣上開抵押權已經甲○○於92年9 月16日移
    轉登記予被告丙○○；又原告之父鄭被其曾與甲○○簽訂買
    賣契約，將包括系爭土地在內之土地共417 坪出售予甲○○
    ；惟因系爭土地為農牧用地，故未辦理所有權移轉登記；嗣
    甲○○曾與原告及鄭煌、鄭生、鄭國周、鄭國良、鄭國
    棟簽訂如卷附被證三所示協議書（以下簡稱：系爭協議書）
    等情，已為兩造所不爭執（見本院95年12月22日言詞辯論筆
    錄），並有土地登記謄本、協議書影本等件附卷可稽，應與
    事實相符。且本件經於95年12月22日言詞辯論期日協商兩造
    確認爭點為：
    1.原告主張系爭抵押權設定係由甲○○以強暴脅迫方之式取
      得設定資料，並以偽造之方式設定再移轉登記給被告，應
      屬無效，有無理由？
    2.原告主張系爭抵押權所擔保之債權並不存在，有無理由？
      系爭抵押權所擔保之債權為何？
      舉證責任之分配
    3.系爭抵押債權縱使存在金額若干？
    以下茲論述之。
  (一)經查，原告主張：系爭抵押權設定文件之印鑑證明係於91年
    5 月13日遭甲○○授意之人強押原告至戶政事務所辦理取得
    ，且係於94年2 月23日收到臺灣士林地方法院93年度拍字第
    1070號拍賣抵押物裁定後，始知系爭抵押權設定情事云云，
    固援引證人蔡武清於訴外人甲○○被訴偽造文書之臺灣士林
    地方法院檢察署偵查中證述：那天過中午，乙○○住處樓下
    有15、16人，樓上亦有15、16人，他們跟乙○○說要拿印鑑
    證明、土地所有權狀去辦分割，後來就把乙○○帶到戶政事
    務所辦手續，態度很強硬等語（見臺灣士林地方法院檢察署
    94年偵字第6011號偵查案卷內94年8 月22日檢察事務官訊問
    筆錄）以為佐證。然查，原告主張上情已為被告及訴外人甲○○所否認。且查，原告於因系爭土地為汐止市農會及甲○○分別設定130 萬元抵押權及系爭3000萬元抵押權乙事，遭
    其兄弟鄭國周等人告訴涉嫌背信之刑事案件即臺灣士林地方
    法院檢察署92年度偵字第2147號案件偵查中，不僅從未提及
    以系爭土地設定系爭抵押權之設定文件資料係由甲○○以強
    暴脅迫方式取得並虛偽設定；尚且自承：「向甲○○所貸得
    新台幣3000萬元，是我父親鄭被其生前將該筆土地賣給甲○○，當時我所有兄均知道，並因該筆土地係農地，無法將該
    筆土地過戶給甲○○，所以於91年5 月12日我與甲○○雙方
    協議，將該筆土地過移予甲○○，且甲○○就向我拿取土地
    權狀、印章、戶口名簿影本及印鑑證明等，將該筆土地設定
    貸款新台幣3000萬元」、「因為該筆土地係我父親鄭被其賣
    給甲○○，是因為農地無法過戶而擱置，所以我才將土地權
    狀、印章、戶口名簿影本及印鑑證明提供給甲○○」（見該
    偵查案卷91年9 月13日警方偵訊筆錄）；「我把土地的權利
    拿給甲○○設定抵押權，當初我父親確實有賣土地給他」（
    見偵查卷92年4 月7 日檢察官訊問筆錄）等語，已據調閱上
    開偵查案卷查核屬實。則被告抗辯：系爭抵押權確係原告基
    於自由意願提供相關資料文件辦理設定予甲○○等語，自非
    無稽。況原告至遲於上開臺灣士林地方法院檢察署92年度偵
    字第2147號刑事案件偵查中，已知系爭抵押權設定之事實，
    然竟遲未有任何異議及權利主張，而迄上開偵查案件終結後
    2 年有餘之94年間，始另向臺灣士林地方法院檢察署告訴甲○○設定系爭抵押權之所為涉嫌偽造文書（即該署94年度偵
    字第6011號），所為更悖於情理。查原告既主張：系爭抵押
    權設定文件之印鑑證明係於91年5 月13日遭甲○○以強暴脅
    迫之方式取得，係於94年2 月23日始收到臺灣士林地方法院
    93年度拍字第1070號拍賣抵押物裁定始知系爭抵押權設定情
    事云云，則對於被強暴脅迫等有利於己之事實應負舉證責任
    。然綜上以觀，原告對此不僅無法舉證以實其說，且核與事
    理亦有未符，自難憑信。
  (二)次查，兩造就系爭抵押權所擔保之債權是否存在，其債權金
    額若干，雖亦有爭執。然查：
  (1)系爭抵押權係於91年5 月21日由原告與甲○○訂立抵押權設
    定契約書，而於同日辦理抵押權設定登記，擔保債權範圍全
    部，權利價值為3000萬元，權利存續期間為自91年5 月21日
    至96年5 月20日，清償日期則為93年3 月20日，利息、遲延
    利息、違約金均「無」等情，有臺北縣汐止地政事務所94年
    5 月16日北縣汐地登字第0940005450號函檢送系爭抵押權設
    定登記申請案卷影本在卷可憑。是系爭抵押權雖有抵押權存
    續期間之約定，但擔保之債權則無最高限額抵押權明文，而
    非屬最高限額抵押權性質甚明；既非最高限額抵押權，因此
    自無最高法院83年度台上字第1055號判例所指「按定有存續
    期間之最高限額抵押權，若其所擔保之債權所由生之契約已
    合法終止或因其他事由而消滅，且無既存之債權，而將來亦
    確定不再發生債權，亦即其原擔保之存續期間內所可發生之
    債權，已確定不存在，依抵押權之從屬性，自許抵押人請求
    抵押權人塗銷抵押權設定登記」之適用。又既非最高限額抵
    押權，而一般抵押權具有從屬性，應先有被擔保之債權存在
    ，而後抵押權始得成立，因此如為一般抵押權之設定，應先
    推定其有所擔保之債權存在，此與最高限額抵押權即有不同
    ；是一般抵押之義務人如主張所擔保之債權不存在，自應由
    義務人負舉證責任（臺灣高等法院93年度上易字第582 號判
    決參照）。因此，被告抗辯：系爭抵押權既為一般抵押權，
    且已登記所擔保之債權為3000萬元，已足證該債權確實存在
    ，如原告主張該抵押債權不存在，應由原告負舉證責任等語
    ，已堪採取。
  (2)次查，兩造雖不爭執甲○○向原告之父鄭被其所買受之土地
    ，僅為包括系爭土地、同小段4-4 、5 地號土地在內之數筆
    土地中約417 坪之事實；且甲○○實際買受之土地占有系爭
    土地之面積及位置究竟如何，亦因兩造及訴外人甲○○均未
    能提出甲○○與鄭被其所簽訂土地買賣契約書之附圖，而無
    從確認。惟依卷附土地登記謄本所載，系爭土地及同小段4-
    4 、5 地號土地之公告現值均同為每平方公尺2000元，已堪
    認各該土地之價格大致相同。則如以該417 坪土地全部坐落
    於系爭土地；並參以系爭土地經送請鑑價後，由世聯國際不
    動產估價師事務所於95年11月22日所提出卷附不動產估價報
    告書認定系爭土地於93年設定系爭抵押權之市價為46,493,4
    25元（每坪27,500元），於95年11月間之市價為49,874,765
    元（每坪29,500元）以之鑑價結果以為估算；則甲○○所買
    受土地本身之市價於93年間應值11,467,500元，於95年間市
    價則為12,301,500元之數。
  (3)再查，於78年10月間，由訴外人聯邦建設公司與鄭煌、原
    告為立合約書人之土地使用合約書中已約定「一、乙方（即
    鄭煌及原告）所有坐落在台北縣汐止鎮○○段社后下小段
    4-4 、4-6 、5 地號等三筆土地之內（如附件一，即由台北
    市○○區○里○段○○街啣接台北縣汐止鎮... 等地號上之
    土地七筆）係現有汐止鎮○○街道路，意願提供甲方（即聯
    邦建設公司）及『瓏山林社區○○○○○道路使用外，且於
    同所同段同地號，即沿現有14公尺寬道名『忠三街』道路外
    之右側或左側視其實際工程需要之位置，乙方提供甲方作為
    『瓏山林社區』埋設自來水、電力、電信、瓦斯等管線、立
    杆工程及社區標識用之混凝土工作物等設施需要集約使用」
    、「二、前述乙方所提供之土地僅限於甲方所興建之瓏山林
    社區關係設施、任何交通等使用，雖未辦土地產權登記，但
    土地使用權利存續，為永久使用。惟乙方對該土地亦有使用
    之權，甲方無異議」、「三、乙方提供上開之土地，甲方付
    給乙方總金額計新台幣壹仟伍佰萬元整，作為永久使用權之
    補償費」等情，有該土地使用合約書影本乙份在卷可稽。原
    告雖否認該土地使用合約書為其親簽，並否認曾收取該1500
    萬元之權利金分文云云。然查，由包括原告及甲○○在內之
    人於81年11月25日所簽立系爭協議書中，除記明甲○○確曾
    於70年1 月17日向鄭被其購買包括系爭土地在內共約417 坪
    土地之事實外，自其上所載：「雙方未協議前，所有權關係
    人乙○○、鄭煌等於民國78年10月與聯邦建設公司所簽訂
    之土地使用合約書內容與金錢，因不知情，事後甲○○出面
    全權理清，概與鄭被其無涉」等語觀之，已堪認該土地使用
    合約書縱非原告親簽或授權；然有關系爭土地使用合約書簽
    訂之事實，以及甲○○基於與鄭被其所簽訂之土地買賣契約
    ，應有權處理該土地使用合約書上所約定同意提供予聯邦建
    設公司永久使用之實際土地範圍各節，應為簽訂協議書之原
    告所不爭執。又審酌該土地使用合約書所提供聯邦建設公司
    使用土地範圍之文字說明，對照上開鑑價公司所提供系爭土
    地鑑價報告第10頁之附圖，可概認該部分土地應係該附圖Ｂ
    區○○街○道路其路側，其面積僅約有295 坪；且依鑑價結
    果，該部分之市值僅為2,047,890 元，有該份鑑價報告存卷
    可稽。然於簽訂上開土地使用合約書之78年間，僅將上開為
    既成道路部分即附圖Ｂ區部分提供他人永久使用、且不排除
    所有權人之使用權之條件下，即可與第三人協議獲取達1500
    萬元之權利金。堪認甲○○所購買系爭土地在內之417 坪土
    地，除其土地本身之價值外，如予以利用、開發或轉售，則
    可能獲致之利益應以倍數計。
  (4)而按，損害賠償，除法律另有規定或契約另有訂定外，應以
    填補債權人所受損害及所失利益為限，民法第216 條定有明
    文。是債權人所得請求之損害賠償，自不限於所受損害，尚
    包括依通常情形，或依已定之計劃、設備或其他特別情事，
    可得預期之利益在內。是審酌原告於其他刑事偵查案件應訊
    時對系爭抵押權之設定及其所擔保之抵押債權金額從未質疑
    ，已如前述；並以系爭土地417 坪於93年間之市值約11,467
    ,500 元 ，加計甲○○因未能取得系爭土地予以開發利用或
    轉售所喪失預期可得之利益後；應認被告抗辯：因原告未能
    履行移轉土地之契約，因而同意以3000萬元為損害賠償金額
    ，並以系爭土地設定系爭抵押權以為擔保等語，並未悖於情
    理。原告既未能就其主張：系爭抵押權所擔保之債權不存在
    ，或其所擔保債權金額應低於所設定權利價值之3000萬元各
    節，舉證以實其說；依前揭說明，所為主張自無足採取。
  (三)至於原告雖另主張：縱系爭抵押權及所擔保之債權存在；惟
    因甲○○並未將債權受讓之事實通知原告，所為債權讓與自
    不生效力，而基於抵押權與債權不可分割性，被告所受系爭
    抵押權之移轉登記亦不發生移轉之效力，自應予塗銷云云。
    然按，民法第297 條第1 項固規定債權讓與，非經讓與人或
    受讓人通知債務人，對於債務人不生效力；惟該項所稱之「
    對於債務人不生效力」者，係指相對之效力而言，亦即讓與
    人與受讓人間就債權之讓與，如未通知債務人，僅對債務人
    不生效力而已，其於讓與人與受讓間所為之債權讓與初不因
    之受影響而失其效力（最高法院87年度台上字第280 號判決
    意旨參照）。而查，被告對受讓系爭抵押權及所擔保債權時
    ，未及時將債權受讓之事實通知原告乙節，雖未否認；僅抗
    辯：已於行使抵押權即向法院聲請拍賣抵押物時，將受讓債
    權及抵押權移轉之事實通知原告等語；復因原告就已收受該
    拍賣抵押物裁定之事實，並無爭執，則依民法第297 條第1
    項之規定，甲○○與被告間所為系爭抵押權所擔保債權之讓
    與，固應自原告收受許拍賣抵押物裁定時，始對原告生效。
    然依前揭說明，系爭抵押權所擔保之債權，於甲○○與被告
    合意轉讓時，在渠等間即已發生債權移轉之效力，且該債權
    所附有之系爭抵押權，依民法第295 條之規定，自亦隨同移
    轉於受讓人之被告。從而，被告以讓與為原因所為系爭抵押
    權之移轉登記，自未違背抵押權之從屬性，應屬合法有效。
四、綜上所述，原告訴請確認原告與被告間就原告所有系爭土地
    全部之抵押權及抵押債權不存在；並訴請被告應塗銷設定於
    原告所有系爭土地全部之抵押權，均無理由，應予駁回。
五、因本件事證已臻明確，兩造其餘主張、陳述及所提之證據，
    經審酌均與判決結果不生影響，爰不一一論列，附此敘明。
六、據上論結，原告之訴為無理由，依民事訴訟法第78條判決如
    主文。
中　　華　　民　　國　　96　　年　　1 　　月　　8 　　日
                  民事第二庭  法  官  李瑜娟
以上正本證明與原本無異。
如對本判決上訴須於判決送達後20日內向本院提出上訴狀。
中　　華　　民　　國　　96　　年　　1 　　月　　11　　日
                              書記官  李秀蘊
